【裁判字號】    97,台上,2155
【裁判日期】    970522
【裁判案由】    違反商業會計法
【裁判全文】
最高法院刑事判決            九十七年度台上字第二一五五號
上  訴  人  甲○○
選任辯護人  蔡得謙律師
            宋永祥律師
上  訴  人  丙○○
選任辯護人  陳芝荃律師
上  訴  人  乙○○
選任辯護人  蔣志明律師
上列上訴人等因違反商業會計法案件，不服台灣高等法院台中分
院中華民國九十六年六月二十六日第二審判決（九十五年度上訴
字第三三六號，起訴案號：台灣台中地方法院檢察署九十三年度
偵字第一五四四一、一六四一五號），提起上訴，本院判決如下
：
    主  文
上訴駁回。
    理  由
按刑事訴訟法第三百七十七條規定，上訴於第三審法院，非以判
決違背法令為理由，不得為之。是提起第三審上訴，應以原判決
違背法令為理由，係屬法定要件。如果上訴理由書狀並未依據卷
內訴訟資料，具體指摘原判決不適用何種法則或如何適用不當，
或所指摘原判決違法情事，顯與法律規定得為第三審上訴理由之
違法情形，不相適合時，均應認其上訴為違背法律上之程式，予
以駁回。本件原審經審理結果，認為上訴人甲○○、丙○○、乙
○○共同違反商業會計法之犯行明確，因而維持第一審論處張宗
爾、乙○○以共同連續商業負責人，以明知為不實之事項，而填
製會計憑證及記入帳冊罪刑；論處丙○○以共同連續經辦會計人
員，以明知為不實之事項，而填製會計憑證及記入帳冊罪刑之判
決，駁回該部分上訴人等及檢察官就甲○○部分在第二審之上訴
。係綜核上訴人等之部分供認，證人陳奕昕（原名陳進興）、劉
鳳勇之證詞，卷附統一發票、轉帳傳票、應收帳款明細、取款憑
條與匯款申請書等證據資料而為論斷，已詳敘其調查、取捨證據
之結果及憑以認定犯罪事實之心證理由。並就上訴人等否認犯行
之供詞及其等所辯各語認非可採，予以論述指駁。從形式上觀察
，原判決尚無足以影響判決結果之違背法令之情形存在。上訴人
等之上訴意旨略稱：原判決事實記載甲○○係台灣櫻花股份有限
公司（下稱台灣櫻花公司）董事長，為商業會計法第四條所稱之
商業負責人，丙○○係財務長，為經辦會計人員，及以「月份」
計算連續填製不實憑證及記入帳冊之行為數，並未於理由內論述
及記載認定之證據；亦未說明其等係為維持股價而虛增台灣櫻花
公司業績之理由；又其事實認定本件建材交易係由甲○○自有資
金墊支，理由卻謂並非甲○○所墊借給證人陳奕昕支付台灣櫻花
公司之墊款或借款，且與陳奕昕證述該筆資金係台灣櫻花公司所
匯之說詞不相符合；又事實係認定陳奕昕自行提領從甲○○之人
頭帳戶匯入其帳戶偽以支付之貨款，再以陳奕昕所經營之觀順企
業有限公司（下稱觀順公司）、安聖企業有限公司（下稱安聖公
司）名義轉匯至台灣櫻花公司帳戶，理由則謂係乙○○指示所屬
職員會同陳奕昕取回再轉匯，顯相矛盾；對於本件建材交易係甲
○○為執行台灣櫻花公司擴展、跨足建材市場，採取「委託經營
」之策略聯盟，而委託陳奕昕經營，以及商業交易活動未必皆以
營利為目的，本件交易金額僅新台幣（下同）八千六百九十三萬
一千五百二十四元之業績，尚不足以影響台灣櫻花公司之股價等
有利證據，未予採信，而未說明不採之理由；原判決謂此次交易
後，陳奕昕與太平洋電線電纜股份有限公司（下稱太平洋電線電
纜公司）隨即恢復原來買賣關係，其交易金額無明顯不同，與案
內太平洋電線電纜公司復函所指交易金額，尚有不符；丙○○於
第一審民國九十四年一月十一日並未供述曾帶同乙○○至台中市
第二信用合作社中港路分社（下稱中港路分社）與陳奕昕見面認
識等語；又原判決既認定台灣櫻花公司銷貨予觀順公司、安聖公
司之交易係為虛增業績而有不實，卻又謂台灣櫻花公司向太平洋
電線電纜公司進貨部分為實在，不無矛盾；僅憑陳奕昕之供述即
認本件交易未營利，不採陳貴端教授出具之「專家意見書」；證
人陳奕昕於法務部調查局台中市調查站（下稱調查站）之陳述既
與審判中不符，原判決認其先前之陳述得為證據，又採取陳奕昕
於偵審中所證本件建材交易案係為台灣櫻花公司作帳之推測之詞
；另陳奕昕於調查站證述於本案偵查過程中，甲○○曾至機場接
送伊，係談論土地買賣事宜，原判決誤認係商談本件建材交易案
。凡此各情，均有未當。又甲○○果有虛增台灣櫻花公司業績之
意，其多次填製不實憑證與記入帳冊之行為，應屬接續犯，原判
決論以連續犯，適用法則自屬不當。另本件檢察官起訴事實係認
：以安聖公司、觀順公司名義匯款至台灣櫻花公司帳戶偽以支付
貨款，其資金係來自台灣櫻花公司不詳帳戶，與原判決認定係以
甲○○使用人頭帳戶內之資金偽以支付貨款，並非同一事實，原
判決有就檢察官未起訴之犯罪予以審判之違法等語。惟按：商業
會計法規定商業團體於從事商業行為時，應建立一定之憑證、帳
冊及決算審核制度，俾供主管機關及投資大眾以查核或觀覽；其
立法目的係基於會計真實原則，旨在藉此機制之建構，以達到商
業團體內部營運過程之公開化與透明化，促使該團體能正常經營
，進而維繫經濟交易活動之安全。修正前、後商業會計法第七十
一條第一款均明文規定「以明知為不實之事項，而填製會計憑證
或記入帳冊」之罪，以為規範。所謂不實之事項，係指其登載之
內容事項失真非實而言。上開表徵經濟交易活動之憑證、帳冊是
否虛偽造假，應審究其實質內涵及原因如何，不能單憑表面上已
否具備一定憑證、帳冊之形式，是否完成一定之決算審核書面等
程序為判斷基準。否則，如於形式上符合一定之法律要件者即認
定其為真實，但實質上卻因人為因素之操控造成危害而無法規範
，當非法律制定之本意。此與違反證券交易法第一百五十五條第
一項有關反操縱條款均設有處罰之規定（同法第一百七十一條參
照），應同其旨趣。查本件台灣櫻花公司固有如原判決事實欄一
之(一)所載，其與陳奕昕經營之安聖公司、觀順公司間銷售建材交
易行為（計約八千六百九十餘萬元）之形式。但安聖公司、觀順
公司所需之建材，在此之前原本係直接向供應商太平洋電線電纜
公司進貨，其於本案之八十七年八月至十月間，雖名義上改由台
灣櫻花公司與太平洋電線電纜公司簽約購買，但實際之訂貨與指
定送貨地點等事項，仍依安聖公司、觀順公司之需求，悉由陳奕
昕自行與供應商聯絡、決定，台灣櫻花公司並未介入。而安聖公
司、觀順公司所謂向台灣櫻花公司進貨應給付之貨款，則由乙○
○秉承甲○○之旨意，先自甲○○所使用之人頭帳戶內提領後，
以陳奕昕更名前之「陳進興」名義為匯款人，以每筆金額不超過
一百五十萬元，匯款至「陳進興」設在中港路分社之帳戶，以規
避查核；再由陳奕昕以安聖公司、觀順公司名義轉匯至台灣櫻花
公司帳戶，偽以支付貨款，以虛增台灣櫻花公司之銷項業績，嗣
由該公司或甲○○支付一定比例之佣金予陳奕昕；丙○○則將此
虛增不實之銷貨交易，填製銷項憑證統一發票予安聖公司、觀順
公司，並載入台灣櫻花公司帳冊等情。原判決於理由內，業已敘
述此種進貨一方應支付之貨款係由銷貨之一方所提供之形式上交
易，並非基於經濟市場之供需原理所自然形成，而是透過甲○○
與陳奕昕之人為操控，以及丙○○與乙○○之配合，目的在製造
虛增台灣櫻花公司帳面上營運業績之假象，而非透過正常之交易
程序以營利，無法反應當時之經濟景氣及公司的營運狀況，投資
大眾或金融機構若據此作出決定，不無誤判而產生非預期效果之
損害之虞。依商業會計法所揭示之真實原則，此項交易應評價為
不實。上訴人等據此交易而填製之會計憑證及記入帳冊，即屬不
實之事項，而該當於修正前商業會計法第七十一條第一款之不實
填製會計憑證及記入帳冊罪之構成要件；復說明上訴人等之行為
，如何互有犯意聯絡及行為分擔，皆為共同正犯，暨其等多次行
為，應構成修正前連續犯等規定之論據綦詳，經核並無適用法則
不當之違法。至於陳奕昕帳戶內之款項究係從台灣櫻花公司之不
詳資金或甲○○之人頭帳戶所匯入，原審依其調查證據結果所為
之認定，固與起訴書之記載不同，但仍無礙其不實填載會計憑證
及記入帳冊等同一事實之認定，要無所謂就未經起訴之犯罪為審
判之違法可言。原判決業已明白認定上訴人等係為虛增台灣櫻花
公司之營運業績，並於理由內詳述其所憑之依據（見原判決理由
乙、一、(二)）。至此虛增之業績是否足以影響該公司之股價，因
無關乎本件犯罪之成立與否，自非所問，原判決縱未予說明，究
與判決理由不備之違法有別。又甲○○為台灣櫻花公司之董事長
，丙○○係財務長，此為其等所不否認。依商業會計法第四條之
規定，甲○○自屬該條所稱之商業負責人無訛；丙○○則係經辦
會計人員。原判決已說明其二人均為身分犯等情由明確。再太平
洋電線電纜公司確有出貨及收取貨款之情事，原判決認此部分之
交易為實在，尚無違誤。至原判決引述陳奕昕於調查站所供：甲
○○於伊自大陸地區回台時前往接機，其等在車內談論土地買賣
事宜時，乙○○亦陪同在車內等語。主要在說明甲○○當時因本
案遭檢調人員偵（調）查，擔心東窗事發，顯然係利用接機以方
便在車上商談有關案件之內容，而乙○○與聞其中，足見其身受
甲○○之信任等旨。依陳奕昕並供稱：「……但討論內容請貴單
位（調查站）自行問甲○○，我不願在此背負出賣朋友的罪名」
等情詞，原判決此部分論述並不違背經驗法則。又原判決認定陳
奕昕於偵查中及第一審之陳述為可採取，係屬於證據證明力之判
斷問題，與其所認陳奕昕於調查站之陳述得為證據，則為證據能
力之範疇，並無齟齬；復已詳敘其不採「專家意見書」之理由，
自屬事實審法院取捨證據之職權行使，不容遽指為違法。凡此，
均尚難認原判決有何上訴意旨所指之違法情形。至於甲○○與陳
奕昕間之匯款性質，原判決縱有用語上之瑕疵；陳奕昕如何再轉
匯至台灣櫻花公司之帳戶，其事實與理由之記載，容有行文用詞
上之差異；丙○○係於九十四年三月十五日審判期日證述曾帶乙
○○至中港路分社與陳奕昕見面認識，原判決則誤載為同年一月
十一日而有微疵。然此等枝節上之瑕疵，悉與判決本旨及結果不
生影響，自非適法之第三審上訴理由。其他上訴意旨經核則係置
原判決所為明白論斷於不顧，仍持已為原判決指駁說明之陳詞再
事爭辯，及對於事實審法院取捨證據與自由判斷證據證明力之職
權行使，徒以自己之說詞，泛指其為違法，或就與判決本旨無關
之細節，漫為爭執，難認已符合首揭法定之第三審上訴要件。本
件上訴人等之上訴為違背法律上之程式，俱應予駁回。
據上論結，應依刑事訴訟法第三百九十五條前段，判決如主文。
中    華    民    國  九十七  年    五    月  二十二  日
                      最高法院刑事第十庭
                          審判長法官  邵  燕  玲
                                法官  李  伯  道
                                法官  孫  增  同
                                法官  吳      燦
                                法官  李  英  勇
      本件正本證明與原本無異
                                      書  記  官
中    華    民    國  九十七  年    五    月  二十八  日
                                                     Ｍ


司法院資訊處製作；財團法人民間司法改革基金會備份。
